臺灣高等法院高雄分院刑事判決　　 94年度上更(一)字第252號
上　訴　人
即　被　告　甲○○
選任辯護人　王進勝律師
　　　　　　吳建勛律師
　　　　　　黃淑芬律師
上列上訴人因違反貪污治罪條例案件，不服台灣高雄地方法院92
年度訴字第2219號中華民國93年7 月15日第一審判決（起訴案號
：台灣高雄地方法院檢察署92年度偵字第17624 號），提起上訴
，判決後，經最高法院發回更審，本院判決如下：
    主  文
原判決撤銷。
甲○○依據法令從事公務之人員，侵占公有財物，處有期徒刑伍
年，褫奪公權伍年。
「茂林鄉社區健康營造中心八十九年十二月九日全校師生表演費
新台幣壹萬伍仟元」收據及「高雄縣茂林鄉衛生所部落健康營造
中心八十九年十二月九日意外事故防治講師費計每小時捌佰元二
小時共計新台幣壹仟陸佰元」收據上偽造之「范識欽」印文共參
枚及「范識欽」印章壹枚均沒收。侵占之公有財物新台幣肆萬肆
仟壹佰元應予追繳，並發還高雄縣茂林鄉衛生所。
    事  實
一、緣行政院衛生署為辦理「茂林鄉部落健康中心3 年計畫」，
    特於民國89年6 月22日，與高雄縣茂林鄉衛生所簽訂「行政
    院衛生署委託機關團體辦理第一梯次部落社區健康營造計畫
    合約書」，委託該所負責執行相關業務，雙方約定該計畫之
    執行期間自89年6 月22日起至92年6 月30日止，由衛生署逐
    期撥付總經費共計新台幣（下同）180 萬元。嗣衛生署於89
    年11月6 日先行撥付50萬元之補助經費，匯入該所專用帳戶
    ，依據合約書第5 條第2 項之規定，茂林鄉衛生所應將該經
    費設置專用帳戶儲存，經費之使用以與計畫內容直接有關者
    為限，支出憑證則應依規定粘貼於憑證用紙，以資證明科目
    及用途，逐層主辦會計、首長等人員批核，且需按預算科目
    分類，核實辦理動支及報銷。
二、甲○○係高雄縣茂林鄉衛生所之護理長，為依據法令從事公
    務之人員，並負責執行上開計畫，其於89年11月間獲知上開
    50萬元之經費已撥付後，乃以其為辦理該計劃已先行墊支部
    分款項為由，向該所出納人員黃年君要求由其保管上開經費
    ，黃年君乃於89年11月13日，簽報予茂林鄉衛生所主任曾智
    仁同意後，提領上開50萬元交予甲○○保管。詎甲○○於取
    得上開款項後，明知上開經費應依上述規定核實動支及報銷
    ，竟萌為自己不法所有意圖而侵占公有財物之犯意，及偽造
    私文書暨明知為不實事項，登載於職務上所掌公文書之概括
    犯意，藉行使上開公文書及保管上開經費之機會，變更其持
    有之意思而侵占如下財物：
（一）甲○○明知賴惠君係自89年9 月間起，受聘擔任社區營造
      專任人員一職，每月薪資應為21,000元，自同年9 月間起
      迄同年12月間止，甲○○實際僅支付予賴惠君同年9 、10
      月份之薪資計42,000元。及同年11月份之薪資5,000 元，
      合計47,000元，竟於同年12月間，虛偽製作賴惠君已領取
      同年9 月至12月薪資計72,000元之內容不實收據1 紙，且
      未經賴惠君同意，擅用賴惠君所有交由其保管之印章，加
      蓋於該不實之收據上，偽造賴惠君名義之收據後，據以粘
      貼於其職務上所掌之茂林鄉衛生所粘貼憑證用紙（供報帳
      之用），將此不實領款之事項，登載於其職務上所掌之公
      文書上，圖以領得25,000元，並足生損害於賴惠君及茂林
      鄉衛生所、行政院衛生署對於上開計劃管理之正確性。（
      積欠賴惠君薪水部分，嗣後在90年12月間始由衛生所出納
      黃年君補發）
（二）甲○○明知高雄縣茂林鄉多納國小校長范織欽及該校30餘
      名學生係義務出席參加上開部落健康中心成立大會，分別
      擔任講師及從事表演之活動，竟意圖供行使之用，未經范
      織欽之同意或授權，擅自偽刻范織欽之印章1 枚（誤刻為
      「范識欽」），交由不知情之社區營造專任人員賴惠君以
      電腦繕打，虛偽製作范織欽（誤繕為「范識欽」）於89年
      12月9 日領取意外事故防治講師費1,600 元及「師生表演
      節目費」15,000元之收據各1 份，並均蓋用誤刻為「范識
      欽」之印章於上開不實收據以偽造上開收據共2 份，再據
      以粘貼於職務上所掌之茂林鄉衛生所粘貼憑證用紙，將此
      不實領款之事項，登載於其職務上所掌之公文書上，圖以
      領得16,600元，並足以生損害於范織欽及茂林鄉衛生所、
      行政院衛生署對於上開計劃管理之正確性。
（三）甲○○明知其未於89年12月4 日分送原子筆予他人，竟在
      其職務上所掌之衛生所請示單（即請購單）上，虛偽記載
      「89年12月4 日分送原子筆」、「25支單價100 元，合計
      2,500 元」、「需用日期89年12月22日」等不實字樣，復
      持其於89年12月22日，在台灣省菸酒公賣局南投埔里配銷
      處，購買紹興香蛋糕25盒之統一發票（面額2,500 元，號
      碼DT00000000號），在該發票下方加註不實記載「品名：
      原子筆（對筆）」等字樣後，將上開請示單及統一發票一
      併粘貼於其職務上所掌之茂林鄉衛生所粘貼憑證用紙上，
      將此不實領款之事項，登載於其職務上所掌之公文書上，
      圖以領得2,500 元，足以生損害於茂林鄉衛生所及行政院
      衛生署稽核經費執行之正確性。
三、甲○○於職務上所載之公文書上先後為上述不實之登載後，
    基於侵占公款及行使公務員登載不實文書之犯意，於90年初
    某日，在高雄縣茂林鄉衛生所據以向宋淑英提出上開單據，
    以之辦理核銷以便實際領得上開不實之支出款項，並將上開
    款項共計44,100元侵占入己。惟因其所附之資料不足（如辦
    理活動未附相片等）與相關之規定不符，宋淑英乃將上開單
    據等資料退回甲○○重新辦理。嗣因甲○○遲未將上開經費
    之使用依規定送出辦理核銷之程序，經曾智仁發覺有異乃主
    動通知高雄縣政府政風室至甲○○之辦公室內，依行政監督
    權調閱上開單據等相關資料，進行瞭解而得知上情，並通知
    法務部調查局南部地區機動組人員共同查獲。
四、案經法務部調查局南部地區機動工作組移送台灣高雄地方法
    院檢察署檢察官偵查起訴。
    理  由
一、證據能力之說明：
    證人賴惠君、范織欽、巴文義於偵查中向檢察官所為之陳述
    ，並無顯不可信之情形，依刑事訴訟法第159 條之1 第1 項
    規定，自得作為證據。又證人賴惠君於調查員詢問時（下稱
    調查時）所為之證詞與在本院證述並不相符，考慮證人與被
    告有親屬關係，且於調查員詢問後迄本院訊問時，2 人有相
    當多接觸之機會，其於先前之證言，自較具特別可信性，且
    為認定犯罪事實存否所必要，依同法第159 條之2 規定，亦
    得作為本件認定事實之證據。另按「被告以外之人於審判外
    之陳述，雖不符前4 條之規定，而經當事人於審判程序同意
    作為證據，法院審酌該言詞陳述或書面陳述作成時之情況，
    認為適當者，亦得為證據。」；「當事人、代理人或辯護人
    於法院調查證據時，知有第159 條第1 項不得為證據之情形
    ，而未於言詞辯論終結前聲明異議者，視為有前項之同意。
    」，刑事訴訟法第159 條之5 定有明文。查本件關於人證、
    物證及書證等證據，於本院調查證據時，當事人檢察官及被
    告均未於言詞辯論終結前就其證據能力方面聲明異議，本院
    審酌證人之陳述以及物證、書證作成時之情況，認為適當，
    依上開規定，均得為證據，先予說明。
二、被告之辯解：
    訊據上訴人即被告甲○○對於其負責上開健康營造計畫相關
    業務，並經簽報茂林鄉衛生所主任曾智仁同意後，先取得該
    計劃500,000 元之補助經費等情均自承在卷，惟矢口否認有
    何虛偽製作不實單據及貪污等犯行，辯稱「范識欽」之印章
    係被告至范織欽老家向范織欽之弟媳謝玉玲拿取，並非擅自
    刻製，且應給范織欽之各項費用均已交予賴惠君囑其轉交給
    范織欽，而交付予賴惠君之薪資確係72,000元，另外係因一
    時疏忽拿錯發票，才在購買紹興香蛋糕25盒之統一發票註記
    對筆字樣，作為購買對筆之憑證，並非故意為不實之記載等
    語。
三、認定犯罪事實所憑之證據：
（一）關於賴惠君25,000元薪資部分：
    一被告明知其實際僅支付予賴惠君同年9 、10月份之薪資計
      42,000元，及同年11月份之薪資5,000 元，合計47,000元
      ，竟於同年11月間，虛偽製作賴惠君已領取同年9 月至12
      月薪資計72,000元之收據，並貼於職務上所掌之茂林鄉衛
      生所粘貼憑證用紙等情，業據證人賴惠君於調查中證述稱
      ：其自89年9 月起，擔任茂林鄉衛生所「社區營造計劃」
      之專任人員時，約定每月薪水21,000元，被告於89年9 月
      、10月各給付21,000元，同年11月則被告告訴其經費尚未
      撥下，無法正常支付薪水，所以先交予其5,000 元等語（
      見92年度他字第1527號卷第47頁反面），復有被告所製作
      之「賴惠君」簽收之89年9 至12月薪資收據1 紙（見92年
      度他字第1527號卷第97頁）附卷可查。而賴惠君確因部落
      健康營造中心業務需要，受僱於高雄縣茂林鄉衛生所為業
      務助理，亦有高雄縣茂林鄉衛生所僱用契約書1 份附於本
      院卷內可稽，該僱用契約書所載僱用期間雖為90年1 月1
      日起，但由此可推定賴惠君於89年9 月起確即受僱於高雄
      縣茂林鄉衛生所無訛。被告雖辯稱：賴惠君是89年8 月起
      義務幫忙，同年10月至12月，每月薪資是24,000元，被告
      自90年8 月起陸續每週給證人2,000 至3,000 元，11月中
      旬1 次給付47,000元，合計有72,000元云云。但查，證人
      賴惠君係自89年9 月起始正式聘用，此已經證人賴惠君於
      調查中及檢察官偵查中證述明確。而賴惠君是89年8 月起
      義務幫忙，除據被告所自承外，證人即當時之茂林鄉衛生
      所主任曾智仁於本院審理中亦證稱：「（正式簽立契約僱
      用前，賴惠君是否有在衛生所幫忙服務？）我印象有來過
      幾次，類似志工的方式幫忙。」等情（見本院94年10月27
      日審判筆錄），足證證人賴惠君於89年9 月受僱以前，雖
      曾至該衛生所幫忙，亦僅係義務性質，並無支薪之可言，
      被告空言辯稱其陸續每週給證人2,000 至3,000 元云云，
      顯與事實不符，更何況被告於賴惠君正式受僱前，縱有給
      付賴惠君部分之錢，亦僅係其私下因其他原因之給與，亦
      與衛生所「社區營造計劃」無關，均無從證明被告確有因
      該「社區營造計劃」給付賴惠君72,000元之行為。至證人
      賴惠君於原審法院審理中證稱89年8 月份開始有去衛生所
      幫忙被告，10月份才有簽約，與先前所述在時間上有所出
      入，顯係因時間之經過，記憶模糊所致，惟此部分不足以
      影響於本院之認定。證人即當時之茂林鄉衛生所主任曾智
      仁於本院審理中復證稱：「（衛生所僱用賴惠君為社區營
      造人員被告是否有呈報你，而經你批准？）被告甲○○有
      跟我報告，也有帶人來，並當面的報告方式，我也有批准
      ，我不記得是否有簽具簽呈，我當時是同意的」，「（賴
      惠君擔任社區營造專員的時候，是否是以專款的部分撥付
      賴惠君的薪資？）是的。」（見本院94年10月27日審判筆
      錄），足證證人賴惠君之薪資得由專款撥付報酬，附此敘
      明。
    二又證人賴惠君於調查時證稱：每月薪資21,000元（見偵卷
      第47頁反面）；於檢察官訊問時證稱：每月薪資22,000元
      ，9 至12月份之薪水，衛生所說我還沒有專科畢業，所以
      薪資調降，實際領的每個月不到22,000元（見偵卷第129
      頁反面及第131 頁）；於原審又證稱：每個月薪資21,000
      元至22,000元，共向被告領取72,000元（見原審卷第79頁
      ）各等語，就其所述每月之薪水係21,000元，或22,000元
      ，或不到22,000元，或21,000元至22,000元，於本院前審
      審理中又稱薪水23,000元至25,000元，雖其前後供述不一
      ，但其所稱每月薪水則均為21,000元上下，本院參酌其於
      調查中之供述，以及前開所述高雄縣茂林鄉衛生所僱用契
      約書1 份，該契約書係將原記載每月24,000元更改為每月
      21,200元，再參酌以被告甲○○於調查時所自承：「依規
      定每月薪資上限為21,200元，但因當時我本人之疏忽，致
      其領取大專學歷薪資24,000元，…」以觀，認證人賴惠君
      之薪資應係每月21,000元。至賴惠君所證每月之薪水係21
      ,000 元 ，或22,000元，或不到22,000元，或21,000元至
      22,000元，顯係因時間之經過，記憶模糊所致（按賴惠君
      就其薪水之多少，係客觀之事實，以常情而論，應無故意
      為不實供述之必要）至賴惠君於原審審理中所證「共向被
      告領取72,000元」一節，核與其於調查中之證言，以及本
      院上開認定不符，自係臨訟袒護被告之詞，不可採信。
    三證人賴惠君於調查時已明確證述：89年9 月、10月之薪資
      是被告直接拿現金給伊並簽收據，同年11月間因被告表示
      經費尚未核撥，所以不能正常程序支付薪水，所以先行墊
      支5,000 元給伊使用（偵卷第47頁反面）；於偵審中固陳
      稱有領到72,000元，並未表示被告未按月給付（見偵卷第
      130 頁反面及原審卷第81至82頁）；卻於本院前審證稱：
      被告自89年8 月份起每星期給伊2,000 或3,000 元，11月
      中旬時1 次給伊40,000多元，合計約70,000多元云云（本
      院上訴卷第227 頁）。但賴惠君既稱對被告所給之款項並
      未記帳（本院上訴卷第230 頁），又如何計算得知零星所
      領金額，已非無疑。又如被告所供自8 月起，賴惠君僅義
      務幫忙，被告因賴惠君剛畢業且家境不好，就給她2,000
      或3,000 元（本院上訴卷第231 頁），被告上開款項既係
      贈與，何以於實際給付薪資時，又將贈與之金額扣除？前
      後所述實難自圓其說。證人賴惠君在本院上訴審審理中所
      證向被告領到72,000元云云，純係附和被告之詞，委無足
      採。
    四被告明知其實際僅支付予賴惠君同年9、10月份之薪資計
      42,000元，及同年11月份之薪資5,000 元，合計47,000元
      ，竟於同年11月間，虛偽製作賴惠君已領取同年9 月至12
      月薪資計72,000元之收據，並貼於職務上所掌之茂林鄉衛
      生所粘貼憑證用紙等情，已據證人賴惠君於調查時證述明
      確，復有被告所製作之「賴惠君」簽收之89年9 至12月薪
      資收據在卷可稽（見偵卷第97頁）。被告所辯確有交付該
      筆薪資予賴惠君等情，顯非可信。至證人賴惠君之父賴銀
      柳在本院前審又稱：每星期於賴惠君出門時會詢問賴惠君
      有無金錢花用，賴惠君答稱衛生所有給錢，每週2,000 元
      左右，但不知為何衛生所給她這筆錢（本院前審卷第71至
      76 頁）， 以其2 人父女關係，賴銀柳既知賴惠君在衛生
      所從事部落營造工作（本院上訴卷第72頁），賴惠君又已
      告知有領到錢，則賴銀柳仍逐週詢問賴惠君有沒有錢（本
      院上訴卷第75頁），已違常情，加以證人賴惠君在本院前
      審證述被告自89年8 月起每星期給伊2,000 或3,000 元之
      情，已如前述不足採信，則證人賴銀柳於本院前審所證亦
      無可採。證人賴銀柳於本院審理中證稱：「（辯護人問證
      人賴惠君後來是否有實際領到這麼多的錢？）錢應該是有
      領到，但是錢我沒有經手沒有拿到。」，「（賴惠君89年
      11月之後是否有領到錢？）有沒有領到我不清楚，我問他
      生活有沒有錢，他都說有錢。」，亦表示不清楚賴惠君是
      否有領到89年11月間之薪水；另證人李秀珍於本院審理中
      雖證稱：「（是否知道賴惠君是否實際有領到這些錢？）
      一般同事領薪水會互相請客，所以在此情形下，我知道賴
      惠君有領到錢。」，「（賴惠君是否曾經表示過沒有領到
      薪資的情形？）沒有。」，惟其後又證稱：「（是否有向
      賴惠君求證過領取24,000元？）我第1 個月的時候有問賴
      惠君領取多少錢，問他是否是24,000元，她說是的，而且
      他也有請客，而後我沒有求證過，不知道他領多少錢。」
      ，亦證稱並未向賴惠君求證過其確實領取之金額（以上均
      見本院94年12月1 日審判筆錄）：是證人賴銀柳、李秀珍
      2 人於本院審理中所為之證言，均不足為被告有利認定之
      依據，併予敘明。
（二）關於范織欽16,600元費用部分：
    一偽刻印章部分
      (一)被告未經同意擅自偽刻「范識欽」之印章，虛偽製作范
        織欽於89年12月9 日講師費1,600 元之及「師生表演節
        目費」15,000元之不實收據並蓋用上開誤刻印章於不實
        收據上，據以粘貼於職務上所掌之茂林鄉衛生所粘貼憑
        證用紙，並據以陳報核銷等情，已經證人范織欽於偵查
        中證稱：其確有於89年12月9 日參加茂林鄉衛生所舉辦
        之部落健康營造中心成立大會且多納國小之學生亦有參
        與表演，但沒有擔任什麼講師，表演是義務性質，並未
        領取任何費用，就算要領也定要以學校名義由總務去領
        ，絕不可能以我私人名義去領，這兩筆錢均是莫須有，
        且收據上的名字都印錯等語（見偵卷第106 至107 頁）
        ；於原審亦稱：參加被告辦理之講習並未領取任何費用
        ，亦未簽收任何收據等語。又證人賴惠君於偵查中證稱
        ：關於范織欽之收據是我製作的，但被告有無支付師生
        表演費、講師費給范織欽，或收據其後如何處理，伊並
        不清楚等語（見偵卷第130 頁）。此外復有貼附89年12
        月9 日「師生表演節目費」收據之粘貼憑證（內含有「
        范識欽」印文1 枚，見偵卷第57頁）、貼有89年12月9
        日領取意外事故防治講師費收據之粘貼憑證（內含有「
        范識欽」印文2 枚，見偵卷第74頁）附卷可查，事證已
        堪認定。
      (二)證人謝玉玲在本院前審證稱：有交付范織欽印章給被告
        （本院上訴卷第190 頁）；證人范織榮在本院前審亦稱
        ：見到謝玉玲交付印章給被告（本院上訴卷第86頁）；
        證人范織欽另證述其母代伊刻印章，但名字刻錯了，那
        個印章就一直放在母親身邊；其母或其他人通常叫伊「
        范識欽」（本院上訴卷第134 至135 頁）。但范織欽之
        母親因不知其子之姓名而將印章刻錯，已難置信，倘知
        誤刻，常人亦無保存使用之必要。且查被告於調查中已
        坦承「范識欽」之印章係其誤刻，惟有經范織欽同意等
        語（見偵卷第73頁），上開證人所為之陳述顯與被告於
        調查中供述內容不同。參以證人謝玉玲係被告之妹，另
        2 人與被告亦有姻親關係，所為證述應係息事寧人之迴
        護飾詞。又被告明知范織欽為多納國小校長，其配偶在
        屏東上班（本院上訴卷第200 頁），未先以電話與范織
        欽，甚或住隔壁之妹謝玉玲聯繫了解，卻於上班時間至
        范織欽老家住處找人，且在收據尚未製作完成情況下，
        未帶收據予簽收人用印（本院上訴卷第201 頁），而專
        程索取范織欽之印章返衛生所自行蓋印，且事後相關人
        等對於印章下落亦交待不清並無法提出，均大違常理，
        不足採信。
    二講師費部分
      (一)證人李秀珍於本院前審證稱：某日在衛生所大門口，范
        織欽上前打招呼，伊在被告身後聽到被告對范織欽說「
        你的講師費，表妹要準備領走了，表演費可能慢一點給
        」等語，范織欽聽了笑一笑，說沒有關係，就走了云云
        （本院上訴卷第149 頁）。證人范織欽亦證稱：伊在茂
        林鄉衛生所門口見到被告與李秀珍，伊上前打招呼，並
        聽到李秀珍所述之事，伊說沒有關係，之後被告並未告
        知講師費己被賴惠君領走，也沒向賴惠君求證是否有領
        走云云（本院上訴卷第152 頁）。惟證人范織欽先於證
        人李秀珍證述前已稱：被告在伊上班途中，曾表示會委
        託第三人交給伊（本院上訴卷第132 頁）；不知道賴惠
        君代領之事（本院上訴卷141 頁），其於聽聞證人李秀
        珍證詞予以附和，顯係臨訟迴護被告之詞。
      (二)雖證人賴惠君於本院前審審理時陳稱被告說范織欽同意
        將1,600 元給伊，於是就直接拿了（本院上訴卷210 頁
        ），惟查被告於原審係辯稱將1,600 元委由賴惠君交給
        范織欽（原審卷第85頁），業經賴惠君在原審否認（原
        審卷第79頁）；果賴惠君真有拿取該筆1,600 元講師費
        ，則賴惠君豈有否認之理；且賴惠君於本院前審係稱相
        信被告所述范織欽要給伊該筆講師費，並非伊主動索取
        ；而范織欽則係聽被告稱賴惠君要領走該筆講師費，亦
        非范織欽主動要給賴惠君，凡此均是被告片面之詞，上
        開證人所述及被告所辯均無可採。
    三表演費部分
      (一)被告對此部分辯稱：先前已要賴惠君準備好表演費，某
        日范織欽到茂林國小時，伊即向賴惠君拿取表演費，賴
        惠君就給伊1 個信封，而在茂林國小操場將該信封交給
        范織欽，當時伊以為裏面是裝有15,000元之表演費云云
        。證人謝盛德在本院前審證稱：曾在89年12月間在茂林
        國小碰到被告，被告稱要找范校長，伊告知可能在學校
        ，沒問被告找范校長何事；並不清楚被告有無拿什麼東
        西，沒看到被告與范校長有何接觸（本院上訴卷第78至
        79 頁）。 證人賴惠君在本院前審證稱：被告曾要伊準
        備表演費，可是伊沒準備，某日被告跑進辦公室要拿15
        ,000 元 ，剛好參訪活動的行程表用信封裝著放在桌上
        ，伊就順手將行程表給被告，轉身到櫃子拿錢時，被告
        已經跑出去了（本院上訴卷第211 至214 頁），證人范
        織欽則證稱在茂林國小遇到被告，被告說有公文信封要
        交給伊，因當時是下課時間很吵嘈，沒注意是什麼東西
        ，不記得被告有無講是錢，回去後發現是活動流程表（
        本院上訴卷第133 至134 頁）各等語。
      (二)惟查，被告如要求賴惠君準備該筆表演費，應無可能隨
        時置於桌上，若已事先準備妥當，亦以放置於被告所稱
        放錢之鐵櫃或抽屜內，以免遺失，方符常理。被告向賴
        惠君拿取該筆款項時，亦見賴惠君桌上有許多東西，還
        有通知單（本院上訴卷第155 頁），理應知悉該信封是
        自桌上拿取，被告卻自以為賴惠君所交付之信封即是15
        ,000 元 之表演費，當無可信。況賴惠君明知被告欲交
        給范織欽的是15,000元之表演費，於被告回到辦公室後
        ，賴惠君竟未告知被告實際上拿的並不是錢，證人賴惠
        君稱係因忙於觀摩之事，就忘了告知，惟證人與被告僅
        稍離片刻，所證上情實屬牽強。被告又稱有向范織欽開
        玩笑的說：領錢喔，要請客喔，惟不知道范織欽有無聽
        清楚（本院上訴卷第223 至224 頁）；證人范織欽則稱
        不記得被告是不是有講錢（本院上訴卷第133 頁），且
        彼此均無任何點收、簽收或其他確認之行為，被告之供
        述自難採信。何況被告於偵查中曾具狀表示「范織欽每
        天來向被告催款，因為范織欽同意代刻印章，其後在茂
        林國小操場將信封交給他，因范織欽其後未再向被告催
        討，所以就認為已經給表演費，案發後經詢問賴惠君才
        知信封內是行程表」等語（偵卷第134 頁），范織欽既
        催討甚急，豈有收有行程表後即未再索取？又被告稱到
        調查站後才知道交給范織欽的是行程表（本院上訴卷第
        224 頁），惟本案開始調查已是91年8 月間，距被告交
        付信封予范織欽已逾1 年半以上，被告均未因結帳而發
        現尚未給付該筆款項，更不符常情。另證人顏國明於本
        院審理中亦證稱：「校長在召開朝會時宣布衛生所有辦
        活動，衛生所希望學校協助表演，也表明會有經費。」
        ，「（參與表演的結果學校是否有收到相關經費？）表
        演完當時沒有收到，但我知道衛生所應該會給。」，「
        （目前給了沒有？）事後都沒有給。」（見本院94年10
        月27日審判筆錄），亦足證被告迄未給付上開表演費。
        綜上，被告所辯，明顯不可信。
（三）關於對筆2,500元部分：
    一被告在購買紹興香蛋糕之憑證即台灣省菸酒公賣局埔里酒
      廠職工福利委員會於89年12月22日所開立面額2,500 元、
      號碼DT00000000號之統一發票上註記「品名：原子筆（對
      筆）」之不實字樣，持以製作同年月4 日分送原子筆對筆
      2,500 元之不實單據，並貼於職務上所掌之茂林鄉衛生所
      粘貼憑證用紙、請示單等公文書上等情，為被告所不否認
      ，且上開統一發票，確為台灣省菸酒公賣局埔里酒廠職工
      福利委員會於該日所發出之二聯式收銀機統一發票，銷售
      品名為紹興香蛋糕金額2,500 元，亦有上開福利委員會91
      年４月24日埔酒福字第1079號函及該發票收執聯附卷可
      稽（見偵卷第98至99頁）。被告雖辯稱其係因與購買對筆
      之金額相同，一時疏失而拿錯發票，惟查被告所稱購買對
      筆之時間係89年12月4 日，與上開發票之時間相距近18日
      ，且依被告於原審所提出之購買對筆之納入灣商號所出具
      者為收據，並非發票，二者之單據不同，被告應不致混而
      為一，所辯純係疏失尚難採信。
    二證人即納入灣商號負責人陳薛秀琴雖於原審證述稱其有於
      89年12月間賣出對筆25單位予被告，惟其與被告卻對於出
      售之對筆究係何種品牌，是原子筆、鋼筆或其他種類之筆
      均無法描述（見原審卷第227 至228 頁），已啟人疑竇。
      又證人杜趙秀珍於本院前審證稱：89年底曾參加茂林鄉衛
      生所舉辦之參觀活動，資料袋內有對筆（本院上訴卷90頁
      ），惟其對所領的對筆之品牌、形狀均不記得，對於顏色
      、大小亦無法肯定（本院上訴卷第93至94頁），尚難遽以
      採信。證人宋能正則稱：89年底有參加衛生所舉辦的參觀
      活動，活動中有領到一公文袋，因伊沒有看內容，不知道
      裏面是什麼東西（本院上訴卷第96至98頁），其既不知有
      無領到對筆，自無從證明確取得對筆。證人陳春霞證稱：
      89年底曾參加衛生所舉辦的活動，有領到對筆（本院上訴
      卷第100 至101 頁），但其證稱參加人數有40多人（同卷
      第102 頁），與被告所稱參加人數為27人（同卷第106 頁
      ）相差甚多，證人認為有領到對筆所參加之活動，與被告
      所指是否相同甚有疑問；證人又提出貼有「光南大批發，
      售價96元」黃色標籤之筆為證，然已為被告所否認（同卷
      第104 頁），證人其後亦改稱所提出之筆是在其他活動時
      領取（同卷第105 頁），尤其無論被告或相關證人均無法
      提出所稱贈送之對筆，因此證人所述均無法為有利於被告
      之認定。
（四）關於被告製作賴惠君、范織欽之收據後，據以粘貼於其職
      務上所掌之茂林鄉衛生所粘貼憑證用紙；另記載分送原子
      筆不實字樣，復持其在台灣省菸酒公賣局南投埔里配銷處
      ，購買紹興香蛋糕25盒之統一發票，在該發票下方加註不
      實記載「品名：原子筆（對筆）」等字樣後，將上開請示
      單及統一發票一併粘貼於其職務上所掌之茂林鄉衛生所粘
      貼憑證用紙上，將此不實領款之事項，登載於其職務上所
      掌之公文書上後，於90年初某日，在高雄縣茂林鄉衛生所
      據以向宋淑英提出上開單據，以之辦理核銷以便實際領得
      上開不實之支出款項之事實，則為被告所自承，復有各該
      高雄縣茂林鄉衛生所黏貼憑證用紙附於偵查卷內可證（見
      台灣高雄地方法院檢察署92年度他字第1567號卷）。
    綜上所述，本件罪證明確，被告行使登載不實之公文書及侵
    占公有財物等犯行，堪以認定。另證人李秀珍於本院審理中
    雖證稱：「（是否知道甲○○保管這些錢的時候放置在何處
    ？）都是放在她辦公室櫃子內，櫃子的左上櫃。」，「（為
    何知道錢沒有存放在銀行而放在櫃子內？）因為工作是在89
    年11月撥款，主任同意護理長統籌處理，所以護理長甲○○
    就把錢放在櫃子內，也曾經聽甲○○說櫃子內有錢。」，「
    （是否知道90年間政風室清查的事情？）我知道。」，「（
    當時是否在場？）我有在場，我有看到政風室人員，還有調
    查局南機組一堆人上去。」，「（是否有進入甲○○的辦公
    室內？）沒有，清查的時候我沒有進去。」，「（證人是否
    知道在清查的時候，所說的公款是否有剩下？）有。」，「
    （為何知道？）我看到這些人上去後，我們有去護理長辦公
    室，護理長甲○○說那邊還有錢，而且我們也有清點，我不
    知道為何這些錢沒有被拿走。」，「（清點結果多少錢？）
    共計35,115元。」云云（見本院94年12月1 日審判筆錄），
    縱係屬實，亦僅能證明被告於高雄縣政府政風人員清查被告
    時，被告曾將部份之錢放置於其辦公室之櫃子內，但亦不足
    以證明被告並無侵占公有財物之行為，併予敘明。
四、本件論罪之理由：
（一）按粘貼憑證用紙、衛生所之請示單分別表彰公用款項之運
      用支出明細及單位需用物品請購明細，均為承辦業務之公
      務員職務上製作之公文書。被告為依據法令執行公務之公
      務員，其明知范織欽並未領取上開出席費等費用，亦非支
      付賴惠君72,000元之薪資，及並無購買對筆之實際支出，
      竟製作不實之請示單連同不實之收據貼於粘貼憑證用紙上
      而為虛偽之登載，並持以向會計人員宋淑英辦理核銷，足
      生損害於范織欽、賴惠君、衛生署及茂林鄉衛生所對於前
      開營造計劃預算執行之稽核管理。此部分所為係犯有刑法
      第216 條、第213 條、第210 條之行使偽造私文書、行使
      公務員職務上所掌之公文書登載不實罪。其先後多次偽造
      不實收據及登載不實行為，各時間緊接，所犯罪名相同，
      顯各基於概括犯意為之，為連續犯。被告未經范織欽、賴
      惠君之同意，盜刻「范識欽」之印章、2 次偽造「范識欽
      」印文及盜用「賴惠君」印章之行為，係其偽造收據等私
      文書行為之部分行為，又其3 次偽造收據之私文書後，進
      而行使用以粘貼於粘憑證上，其偽造私文書之低度行為，
      為其行使之高度行為所吸收；又在職務上所掌文書為不實
      之登載後進而提出行使，其登載不實之低度行為，為行使
      之高度行為所吸收，均不另論罪。
（二）次按公務上侵占罪之成立，以對於公務上所持有之物，變
      更其持有意思，圖為自己之不法所有為構成要件。此項變
      更為所有之意思，雖有時以處分行為表現之，但持有人將
      原來持有物一經表現其變為所有之意思，犯罪即同時完成
      ，並不以處分行為完了為必要（最高法院29年上字第2291
      號及52台上字第2601號判例參照）。查被告係依法令執行
      公務之公務員，其將上開所製作之不實單據提出予茂林鄉
      衛生所之會計人員據以辦理核銷，雖因資料不足而遭承辦
      之會計人員退回，致上開金額尚未完成核銷之程序。惟其
      行使主張時即已變易其持有為所有之犯意，應成立貪污治
      罪條例第4 條第1 項第1 款之侵占公有財物罪。公訴意旨
      認係成立同條例第5 條第1 項第2 款利用職務機會詐取財
      物罪，容有未洽，惟基本事實同一，檢察官起訴所引應適
      用之法條爰予變更。又被告所圖得之財物共44,100元，在
      5 萬元以下，併依貪污治罪條例第12條第1 項之規定減輕
      其刑。又被告所犯上開行使公務員職務上所掌之公文書登
      載不實罪及行使偽造私文書罪，係以一行使行為觸犯兩罪
      名，為想像競合犯，應從一重依行使公務員職務上所掌之
      公文書登載不實罪處斷。又被告以行使上罪之方法，達侵
      占公款之目的，兩罪間亦有方法結果之牽連關係，應從一
      重依侵占公有財物罪論處。至被告虛偽製作范織欽領取意
      外事故防治講師費1,600 元部分雖未據起訴，惟此部分與
      上開判決有罪部分有單純一罪及裁判上罪關係，本院自得
      一併審理，併此敘明。
五、撤銷改判與科刑之理由：
（一）原審依證據調查之結果，據以論處被告罪刑，固非無見。
      惟查：
      (一)按侵占與詐欺雖均以不法所有之意圖為主觀要素，就所
        取得之財物言，前者因已持有中，尚不生被害人移轉交
        付之行為；後者須被害人陷於錯誤而為財物之交付，亦
        即財物之移轉占有，須係施用詐術之結果，故行為人是
        否持有財物，乃究成立侵占或詐欺之重要判斷標準。查
        50萬元之補助經費原經核撥入該所專用帳戶，惟因被告
        要求而保管該經費，該筆經費已處於被告實力支配下所
        管有之公有財物，而認為被告之持有中甚灼，其行使不
        實單據已變易持有為所有之犯意，所為自與非其持有之
        公款施以詐術有別，原判決未變更起訴法條，仍論以職
        務上詐取財物未遂罪，尚有誤會。
      (二)按刑法第213 條之登載不實罪，與同法第210 條偽造私
        文書罪之區別，前者為有權登載而故意登載不實，後者
        為無權製作而捏造他人名義製作，兩罪可以併存。原判
        決就粘貼憑證用紙及請示單論以前者，固無疑義，就偽
        造范識欽、賴惠君之收據部分，則認偽造私文書犯行為
        在其職務上所掌之公文書為不實之登載之部分行為（見
        判決書第10頁），即有未洽。又偽造之印章，不問屬於
        犯人與否沒收之，刑法第219 條定有明文，係採義務沒
        收主義，除已滅失外，均應為沒收之諭知，法院無自由
        裁酌之權限。原判決以被告偽刻之「范識欽」印章並未
        扣案，為免執行之困難，爰不予宣告沒收云云，適用法
        則尚屬不當。
      (三)刑事訴訟法第159 條明定被告以外之人於審判外之陳述
        ，除法律有規定者外，不得作為證據。依原判決理由援
        引證人賴惠君、范織欽、巴文義於調查及偵查中之陳述
        ，作為認定被告有無犯罪之證據。辯護人於審判程序亦
        爭執上開審判外陳述之證據能力（見原審卷第90頁），
        惟原判決或審判中均未就上開傳聞證據究符合何項例外
        而具有證據能力，即作為本案之證據，尚有未合。又檢
        察官追加起訴，係就與已經起訴之案件無單一性不可分
        關係之相牽連犯罪，在原起訴案件第一審辯論終結前，
        加提獨立之新訴。查本件檢察官當庭就被告虛偽製作講
        師費部分表示為起訴效力所及，並非上開所謂追加起訴
        之情形，原判決誤認為追加起訴（見判決書第11頁），
        容有誤會。
      被告上訴意旨否認犯罪，仍執前詞指摘原判決不當，為無
      理由，惟原判決既有上開可議之處，自應由本院將原判決
      撤銷改判。
（二）審酌被告身為公務人員，利用執行公務之機會，先經報准
      取得經費後再製作不實之單據，圖從中謀取不法之利益，
      使政府機關照顧山區部落居民之美意未能具體落實，其手
      段及心態確有不當，惡性非輕，且犯後復無悔悟之心，飾
      詞狡辯，姑念所侵占之金額不高，且雖侵占完成，但尚未
      真正得逞等一切情狀，從輕量處有期徒刑5 年，並依貪污
      治罪條例第17條之規定宣告褫奪公權5 年。本件「茂林鄉
      社區健康營造89年12月9 日全校師生表演費新台幣15,000
      元」收據及「高雄縣茂林鄉衛生所部落健康營造中心89年
      12月9 日意外事故防治講師費計每小時800 元2 小時共計
      新台幣1,600 元」收據上偽造之「范識欽」印文共3 枚，
      及被告偽刻之「范識欽」印章雖未扣案，不問屬於犯人與
      否，均應依刑法第219 條之規定宣告沒收。又上開經費是
      專款專用之公有財物，而侵占罪係即成犯，被告就公務上
      已經持有之財物，易持有為所有之意思予以侵占入己，即
      屬既遂，雖上開侵占之44,100元仍在衛生所鐵櫃內（見原
      審卷第181 頁），仍應依同條例第10條第1 項之規定追繳
      ，並發還茂林鄉衛生所，且既尚未處分而留存鐵櫃內，自
      無全部或一部無法追繳之情形，附此敘明。
六、不另無罪之理由：
（一）公訴意旨另以：被告於89年12月8 日，明知僅向巴文義所
      經營之「芥菜種印刷行」訂製T 恤100 件、活動手冊50份
      （每份25元）、相框45個（每個100 元）、聘書45張（每
      張30元），實際交易總金額計27,700元，以供同年月9 日
      茂林鄉衛生所舉辦部落健康營造中心成立大會使用，被告
      竟取得虛偽記載為「T 恤200 件、成立大會手冊90份（每
      份100 元）、相框每個150 元、聘書每張50元」等不實數
      量或單價之收據，據以浮報T 恤數量100 件、活動手冊數
      量浮報40份（單價每份浮報75元）、相框單價浮報50元、
      聘書單價浮報20元，總計以金額58,000元之不實收據，浮
      報30,300元，足生損害於茂林鄉衛生所執行該筆補助經費
      之正確性。被告復於89年12月9 日，明知時任高雄醫學院
      家醫科醫師溫明富，均未領取任何費用，義務出席參加上
      開成立大會相關活動，竟意圖供行使之用，製作溫明富已
      於同日領取表演節目費5,000 元之不實收據，據以報銷支
      出，詐取該表演費用；因認被告另涉有貪污治罪條例第4
      條第1 項第3 款之購辦公用物品浮報價額數量罪及第5 條
      第1 項第2 款之利用職務機會詐取財物罪嫌。
（二）被告否認有上開犯行，辯稱伊確有向「芥菜種印刷行」訂
      製活動宣傳T 恤、活動手冊等物，實際交易因係陸陸續續
      購買，不記得詳細之金額，所以就依支出之大約金額編列
      收據並未故意多報，且確有於上開部落健康中心成立大會
      活動後，交付溫明富及高雄醫學院之學生社團表演節目費
      5,000 元，並無製作不實之領據等語。經查：
    一證人巴文義於偵查中固證稱其售予被告T 恤100 件、活動
      手冊50份（每份25元）、相框45個（每個100 元）、聘書
      45 張 （每張30元），實際交易總金額計27,700元等語，
      惟其於調查中所提出之筆記上記載為：T 恤200 件1 件15
      0 元，相框45只1 只40元，聘書45紙1 紙30元，另有紅布
      條、工資、雙面膠布、海報、宣傳標語及樹脂等，總計達
      64,900元（見偵卷第31頁），與其所稱被告向其購買物品
      僅27,700元顯有出入。況證人巴文義於偵查中亦證稱被告
      向其購買東西是陸陸續續買的等語（同卷第130 頁反面）
      ，且於原審中亦證稱有些物品是其店內員工賣給被告等語
      。佐以被告所提出向芥菜種印刷行購物之收據含T 恤、相
      框、聘書及活動手冊、成果報告手冊等（同卷第93至95頁
      ），亦據證人巴文義證述確係其店內所開立收據（見原審
      卷第112 頁），而觀之其上印文係「巴正雄」，並非巴文
      義，益徵被告向芥菜種印刷行購買物品確係陸陸續續為之
      ，且並非全向巴文義所購買，從而證人巴文義上述所稱被
      告僅向其店內購買27,700元是否正確，即非無疑。被告所
      辯其因分多次陸續向「芥菜種印刷行」訂製T 恤等物，實
      際交易之金額無法確定，所以就依支出之大約金額編列收
      據等詞，難遽認故意浮報或明知為不實而製作虛偽單據以
      行使。
    二又證人溫明富於原審亦證稱：其確有參加茂林鄉部落健康
      中心成立大會，並領到講師費1,600 元及表演費5,000 元
      ，因其拿到5,000 元即交給高雄醫學院之社團幹部，所以
      在調查及偵查中其認為其本人並未使用這筆錢才證稱未拿
      到這筆錢等語明確。證人連筱筑亦於原審證稱：其所屬社
      團確有參加茂林鄉部落健康中心成立大會之活動，於活動
      後，衛生所拿一筆錢給其學長溫明富，其學長溫明富即轉
      交給其作為社團之費用等語無誤，顯見被告所稱其確有交
      5,000 元之表演費給溫明富等情，亦可信為真實。稽諸卷
      內證據均無從證明被告有公訴意旨所稱上述購辦公用物品
      浮報價額數量及利用職務機會詐取財物之事實，惟此部分
      公訴意旨認有單純一罪或裁判上一罪之關係，爰不另為無
      罪之諭知，併此敘明。
據上論結，應依刑事訴訟法第369 條第1 項前段、第364 條、第
299 條第1 項前段、第300 條，貪污治罪條例第2 條前段、第4
條第1 項第1 款、第10條第1 項、第12條第1 項、第17條，刑法
第11條、第216 條、第213 條、第210 條、第55條、第37條第2
項、第219 條，判決如主文。
本案經檢察官張金塗到庭執行職務。
中　　華　　民　　國　　94　　年　　12　　月　　 8　　日
            刑事第五庭  審判長法  官  曾永宗
                              法  官  陳明富
                              法  官  任森銓
以上正本證明與原本無異。
如不服本判決應於收受本判決後10日內向本院提出上訴書狀，其
未敘述上訴理由者，並得於提起上訴後10日內向本院補提理由書
狀（均須按他造當事人之人數附繕本）「切勿逕送上級法院」。
中　　華　　民　　國　　94　　年　　12　　月　　8 　　日
  　　　　　　　　　　　　　  書記官  蘇恒仁
附錄本件判決論罪科刑法條：
貪污治罪條例第4 條第1 款
　有下列行為之一者，處無期徒刑或10年以上有期徒刑，得併科
  新台幣1億元以下罰金：
一、竊取或侵占公用或公有器材、財物罪。
刑法第216 條：
  行使第210 條至第215 條之文書者，依偽造、變造文書或登載
  不實事項或使登載不實事項之規定處斷。
刑法第210 條：
　偽造、變造私文書，足以生損害於公眾或他人者，處5 年以下
  有期徒刑。
刑法第213 條：
　公務員明知為不實之事項，而登載於職務上所掌之公文書，足
  以損害於公眾或他人者，處1年以上7年以下有期徒刑。
